【裁判字號】    98,上易,131
【裁判日期】    990211
【裁判案由】    竊佔
【裁判全文】
臺灣高等法院花蓮分院刑事判決         98年度上易字第131號
上  訴  人  臺灣花蓮地方法院檢察署檢察官
被      告  辛○○
被      告  己○○
被      告  庚○○
前列三人共同
選任辯護人  楊志航律師
上列上訴人因被告等竊佔案件，不服臺灣花蓮地方法院97年度易
字第275號中華民國98年7月15日第一審判決（起訴案號：臺灣花
蓮地方法院檢察署96年度偵字第4420號、97年度偵字第2228號）
，提起上訴，本院判決如下：
    主  文
原判決撤銷。
辛○○犯竊佔罪，處有期徒刑伍月，如易科罰金，以新臺幣壹仟
元折算壹日。緩刑年。
己○○犯竊佔罪，處有期徒刑貳月，減為有期徒刑壹月，如易金
罪金，以新臺幣壹仟元折算壹日。緩刑貳年。
庚○○犯竊佔罪，處有期徒刑貳月，減為有期徒刑壹月，如易科
罰金，以新臺幣壹仟元折算壹日。緩刑貳年。
    事  實
一、辛○○、己○○、庚○○意圖為自己不法之利益，未經管理
    機關財政部國有財產局及使用人癸○○同意，分別自民國95
    年5 月間起，在花蓮縣壽豐鄉○○段396、398地號國有土地
    ，以立樁、架設鐵絲網等方式圈圍，排除他人利用，而竊佔
    上開土地計12881.74平方公尺，用以養牛放牧等。辛○○復
    於96年7月間，在上開中坑段396地號土地建造木造平台、水
    泥平台、涼亭、廁所等設施共計87.92 平方公尺，並擅自同
    意全威車隊使用前開土地，從事競技體驗活動。
二、案經癸○○告訴臺灣花蓮地方法院檢察署偵查起訴。
    理  由
一、被告3 人均坦承確有於上開土地養牛，被告辛○○另坦承有
    於上開398 地號土地上加蓋涼亭、廁所、觀景平台及同意全
    威車隊使用之行為，惟均否認有何竊佔之犯行。辯稱：這些
    土地是祖先留給我們的，之前法院雖有判決葉火坤竊佔，我
    們後來繼續使用土地，是因為鄉公所叫我們去申請原住民保
    留地，所以我們認為可以使用，才繼續使用這些土地云云。
二、經查：
(一)本案花蓮縣壽豐鄉○○段396、398地號土地為公有土地，分
    別於71年2月18日、64年5月20日為第一次登記，管理機關為
    國有財產局，編為生態保護用地，原委託花蓮縣政府代管，
    86年4月、9月終止代管收回等情，有上開土地登記謄本、土
    地異動資料在卷可查（見他卷第22頁、原審卷第91頁、97至
    101 頁）。告訴人癸○○主張其為上開土地使用權人，並提
    出讓渡契約證明書、讓渡書等件（他卷第4至8頁），證明上
    開土地原屬8075部隊基地，67年間8075部隊將上開土地改良
    物及地上物讓渡予案外人林信義，林信義再讓渡予癸○○、
    陳銘源2 人，嗣陳銘源再將其權利部分讓與癸○○，此並經
    台灣花蓮地方法院84年度易字第12號被告葉火坤被訴竊佔乙
    案調查屬實，是癸○○前曾受讓上開土地使用權乙節，堪予
    認定。然86年7 月22日，癸○○向國有財產局臺灣北區辦事
    處花蓮分處申租上開土地，但國有財產局以國有耕地放牧實
    施辦法作業要點未奉核定而未受理，有該分處86年8月4日函
    稿可稽（原審卷第78至80、102、103頁），故癸○○雖曾受
    讓上開土地使用權，但並無取得承租人資格。而國有財產局
    對於上開土地曾經為8075部隊所佔用及佔用權源乙節並無所
    悉（參原審卷第57頁反面、本院卷第140 頁筆錄記載），是
    8075部隊對於上開土地是否有合法使用權源，尚有未明，合
    先敘明。
(二)按依原住民保留地開發管理辦法第3 條規定，原住民保留地
    ，指為保障原住民生計，推行原住民行政所保留之原有山地
    保留地及經依規定劃編、增編供原住民使用之保留地；第7
    條規定：中央主管機關應會同有關機關輔導原住民設定原住
    民保留地之耕作權、地上權及取得承租權、所有權。而原住
    民設定或取得公有土地之耕作權、地上權、承租權或所有權
    之前提，係以原住民於77年2月1日前即已使用其祖先遺留且
    迄今仍繼續使用。從而，原住民得申請將公有土地規劃為原
    住民保留地以設定或取得上述權利，必須先有77年2月1日前
    佔用公有土地之事實。查被告3 人以上開土地屬於原住民保
    留地，曾於88年間提出四鄰證明，申請將上開土地編入「原
    住民使用原住民保留地以外公有土地漏報增編原住民保留地
    」清冊，花蓮縣壽豐鄉公所受理後，並按該清冊之申請順序
    ，於91年4月11日行文被告3人現場會勘等節，業據證人即花
    蓮縣壽豐鄉公所原住民課人員丁○○於本院結證明確（本院
    卷第81頁反面至84頁），並提出花蓮縣壽豐鄉公所88壽鄉民
    字第7548號（函）稿、91年4 月11日壽鄉原字第4157號（函
    ）稿、花蓮縣壽豐鄉公所原住民保留地以外公有（國有財產
    局）土地漏報增編原住民保留地清冊各1 份在卷為憑（本院
    卷第91至109頁）。由上開清冊記載：中坑段396地號重測前
    之水璉段2051地號土地為被告辛○○、己○○2 人使用，中
    坑段398 重測前之水璉段1767地號土地為被告己○○、庚○○2 人使用；會勘紀錄上亦記載：經審查符合原住民使用原
    住民保留地以外公有土地漏報增編為原住民保留地會勘處理
    原則。亦即被告3 人主張上開土地為渠等祖先所使用，申請
    編入漏報增編原住民保留地，已經花蓮縣壽豐鄉公所審核許
    可，應屬信實。
(三)惟原住民設定或取得公有土地之耕作權、地上權、承租權或
    所有權之前提，係具備原住民於「77年2月1日」前即已使用
    其祖先遺留且迄今仍繼續使用之事實，此有行政院原住民族
    委員會補辦增劃編原住民保留地實施計畫宣導資料在卷可稽
    （原審卷144 頁）。查上開土地曾為8075部隊使用，64年間
    部隊撤除後將土地改良及地上物管理處分權利轉讓予林信義
    、林信義再轉讓予癸○○，癸○○並在土地放牧牛隻及種植
    相思樹、尤加利樹迄今，四周圍繞水泥石柱、鐵絲網，業據
    告訴人癸○○於本案指述綦詳，被告己○○並對於上開土地
    曾經軍方管理乙節，未加爭執（偵卷第5 頁），其與被告辛○○、庚○○僅辯稱上開土地為其等祖先葉德茂所使用，並
    提出聯署書為證（偵卷第15、16頁），惟經本院傳訊聯署書
    上具名之壬○○、甲○○、戊○○、丙○○等人，據證人壬○○證稱：不清楚上開土地所在位置，僅泛稱那個地方都是
    水璉部落耕作、放牧的地方（本院卷第84頁反面）；證人甲○○亦證稱：不清楚被告放牧位置，聯署書上是人家叫伊簽
    ，伊就簽（本院卷第87頁反面）；另證人戊○○證稱：部隊
    基地並不在被告祖父原耕作之土地上（本院卷第86頁）；證
    人丙○○亦證稱：被告祖先耕作的土地與部隊基地不同，有
    隔著一條溪流（本院卷第87頁）；而上開土地曾為8075部隊
    基地乙節，已為台灣花蓮地方法院84年度易字第12號竊佔案
    中調查認定在案。由上可知，被告3 人抗辯上開土地為其等
    祖先長期占有使用，尚屬無據。再者，被告3 人於本院均供
    稱其等於申請上開土地為漏報增編原住民保留地前，曾接受
    原住民保留地編定政策之宣導講習，並依壽豐鄉公所指示提
    出聯署書，證明其等祖先佔用土地事實，是被告3 人顯無不
    知須於「77年2月1日前即使用其祖先遺留之公有土地且目前
    仍繼續使用」之條件。上開土地既已由8075部隊佔用，且撤
    除後即讓渡上開土地改良物及地上物予林信義，林信義復將
    權利轉讓予癸○○，癸○○並在上開土地上放牧及種植尤加
    利及相思樹迄今，期間經代管之花蓮縣政府於81年10月18日
    實地調查使用情形時，亦確認上開土地為癸○○所使用，有
    花蓮縣政府委託辦理國有非公用土地清查表在卷可稽（原審
    卷第95頁）。甚而被告己○○於83年間，因佔用系爭土地，
    經癸○○提出告訴，台灣花蓮地方法院檢察署檢察官偵查起
    訴，台灣花蓮地方法院84年度易字第12號判決有罪確定，亦
    有該案刑事判決可參（他卷第10至13頁）。是被告3人根本
    未符合「77年2月1日」前使用祖先遺留之公有土地且目前仍
    繼續使用之條件，卻提出四鄰證明之聯署書，向壽豐鄉公所
    申請列入漏報增編原住民保留地，然被告3人既對渠等祖先
    於8075部隊佔用系爭土地後中斷佔用土地，甚至上開土地恐
    非祖先佔用乙情有一定瞭解，其等利用原住民保留地編定政
    策而申報前開土地為其等祖先所使用之漏報增編原住民保留
    地，實屬可議。並不因壽豐鄉公所不明上開土地之使用狀況
    ，而准將上開土地列為原住民保留地，而使其等嗣後佔用土
    地謂為合法，被告3人佔用前開土地之行為，乃欠缺法律上
    之權源，為不法佔用。
(四)本案經原審於97年10月14日現場履勘時，前開土地上仍存在
    被告辛○○建造之木造平台、倒塌木造物、混凝土平台、廁
    所、傘型涼亭等設施，入口處並有鍊條、鐵絲網之設置，被
    告3人佔用面積（含雜草地）經測量結果約為12881.74平方
    公尺，此有刑事勘驗筆錄、照片及花蓮地政事務所土地複丈
    成果圖可稽（原審卷第57至74頁、77頁）。是本件事證明確
    ，被告3人竊佔犯行，洵堪認定。
三、核被告3 人所為，均係犯刑法第320條第2項之竊佔罪，爰審
    酌被告3 人均為原住民，法律知識不足，被告己○○、庚○○，為求放養牛群謀生，而竊佔公有土地，犯罪情節及所生
    之危害尚屬輕微，被告辛○○則設置非屬農牧所用之設施，
    復同意全威車隊進入土地從事競技體驗活動，於入口處豎立
    警告標誌稱「本牧場為私人土地，非全威車隊人員禁止進入
    ，非法進入及偷盜獵者格殺勿論」（見他卷第32頁），其惡
    性及犯罪情節較重，及被告3人均係於壽豐鄉公所91年4月11
    日會勘准將上開土地列為漏報增編原住民保留地後，方竊佔
    上開土地，暨被告3 人犯罪後矢口否認犯罪等一切情狀，量
    處如主文所示之刑，並諭知易科罰金之折算標準。查被告己○○、庚○○2人犯罪時間在96年4月24日以前（按竊佔罪為
    即成犯），所犯之罪合於中華民國九十六年罪犯減刑條例之
    規定，應減其宣告刑2分之1，末查被告己○○、辛○○於5
    年內未有犯罪紀錄，被告庚○○則未有刑案紀錄，素行尚可
    ，有臺灣高等法院被告前案紀錄表在卷可按，經此偵審論罪
    科刑教訓，當知所警惕而無再犯之虞，本院審酌各情認上開
    刑之宣告，以暫不執行為適當，併依法宣告如主文所示緩刑
    ，用勵自新。
四、原判決失察為被告無罪諭知，檢察官上訴，為有理由，應由
    本院予以撤銷改判。
據上論結，應依刑事訴訟法第369條第1項、第364條、第299條，
刑法320條第2項、第74條第1項，刑法施行法第1條之1，中華民
國九十六年罪犯減刑條例第３條第１項、第７條，判決如主文。
本案經檢察官乙○○到庭執行職務。
中    華    民    國    99    年    2     月    11    日
                          刑事庭審判長法  官  謝志揚
                                      法  官  賴淳良
                                      法  官  劉雪惠
以上正本證明與原本無異。
本件不得上訴。
中    華    民    國    99    年    2     月    11    日
                                      書記官 李德霞
中華民國刑法第320條
（普通竊盜罪、竊佔罪）
意圖為自己或第三人不法之所有，而竊取他人之動產者，為竊盜
罪，處5年以下有期徒刑、拘役或5百元以下罰金。
意圖為自己或第三人不法之利益，而竊佔他人之不動產者，依前
項之規定處斷。
前二項之未遂犯罰之。

司法院資訊處製作；財團法人民間司法改革基金會備份。
